【裁判字號】    95,交上訴,34
【裁判日期】    950630
【裁判案由】    業務過失致死
【裁判全文】
臺灣高等法院高雄分院刑事判決        95年度交上訴字第34號
上  訴  人  臺灣高雄地方法院檢察署檢察官
被      告  甲○○
選任辯護人  許銘春  律師
            張文雪  律師
上列上訴人因被告業務過失致死案件，不服臺灣高雄地方法院94
年度交訴字第167 號中華民國95年4月18日第一審判決（起訴案
號：臺灣高雄地方法院檢察署94年度調偵字第587 號），提起上
訴，本院判決如下：
     主  文
上訴駁回。
     理  由
一、公訴意旨略以：被告甲○○係從事載運香蕉進行買賣之工作
    ，為從事駕駛業務之人，民國93年12月25日11時許（起訴書
    載為11時10分），駕駛車號為S2-063號自用大貨車，沿高雄
    縣旗山鄉○○○路（台21線，起訴書載為台3 線）由南向北
    方向行駛，於行經旗楠三路溪洲幹295 之1 號（台21線279.
    5 公里處，起訴書載為台3 線279.5 公里）前臨時停車欲裝
    載香蕉時，理應注意汽車停車時，在顯有妨害他車通行之處
    所，不得停車，且停車時應依車輛順行方向緊靠道路右側，
    其右側前後輪胎外側距離緣石或路面邊緣不得逾40公分，而
    當時天候為晴、日間自然光線、道路為無缺陷、無障礙之柏
    油道路、視距良好等情狀，又無其他不能注意之情事，詎被
    告竟疏未注意，隨意將前開自用大貨車停在上開地點之慢車
    道，且未將所駕駛之大貨車緊靠路邊停放，佔據該處慢車道
    之全部路面，致妨害他車之通行，適有林盛雄於同一時、地
    ，騎乘車號VV A-395號輕型機車由同向後方行駛而至，林盛
    雄因疏未注意車前狀況，其所騎乘機車之前車頭遂撞擊被告
    所駕駛上開車輛之左後角車尾，林盛雄因而人車倒地，受有
    頭部外傷，引起顱內出血等傷害，經送醫途中急救無效死亡
    等情。因認被告涉犯刑法第276 條第2 項業務過失致人於死
    罪嫌等語。
二、按犯罪事實應依證據認定之，無證據不得認定其犯罪事實；
    又不能證明被告犯罪，應諭知無罪之判決，刑事訴訟法第15
    4 條第2 項及第301 條第1 項前段分別定有明文。又汽車駕
    駛人依規定遵守交通規則行車時，得信賴其他汽車駕駛人亦
    能遵守交通規則，故關於他人違規行為所導致之危險，僅就
    可預見，且有充足時間可採取適當之措施以避免結果之發生
    時，負其責任，對於他人突發不可知之違規行為並無防止之
    義務。又刑法上之過失犯，以行為人對於犯罪結果之發生按
    其情節應注意，並能注意，而不注意者，始克相當；若事出
    突然，依當時情形，不能注意時，縱有結果發生，仍不得令
    負過失責任。
三、公訴人認被告涉犯業務過失致死罪嫌，無非係以被告係從事
    駕駛業務之人，於93年12月25日上午11時許，因載運香蕉，
    將車牌號碼為S2-063號之自用大貨車，停放在高雄縣旗山鎮
    ○○○路溪洲幹295 之1 號前，違反道路交通安全規則第11
    2 條第1 項第9 款、第2 項之規定，致死者林盛雄騎乘機車
    行經前開地點時，因不慎自後撞及該自用大貨車而死亡，資
    為論罪依據。訊據被告堅決否認有何業務過失致死犯行，辯
    稱：伊為自耕農，並非從事駕駛業務之人，且停車時已緊靠
    路面邊緣，當時曾擺放停車標誌，並放置工作燈，伊認為並
    無過失等語。
四、經查：
  (一)查被告於93年12月25日上午11時許，因載運香蕉，將車牌號
    碼為S2-063號之自用大貨車，停放在高雄縣旗山鎮○○○路
    北向溪洲幹295 之1 號附近（即臺21線279.5 公里處）。又
    於同日上午11時10分許，適死者林盛雄騎乘車牌號碼VVA-39
    5 號輕型機車，沿高雄縣旗山鎮○○○路由南往北方向行經
    該處，該機車右前車頭（手把附近）自後撞及前開自用大貨
    車左後角車尾，林盛雄隨即人車倒地，嗣因顱內出血，於送
    醫途中不治死亡等情。業據被告自承在卷；並有道路交通事
    故調查報告表、現場圖及車禍現場照片附卷足憑（詳警卷第
    10頁至第18頁）。而死者林盛雄確因本件車禍致死，亦經臺
    灣高雄地方法院檢察署檢察官督同檢驗員相驗無虞，有該相
    驗筆錄、驗斷書、相驗屍體證明書及相驗照片可參（詳相驗
    卷第19頁、第23頁、第24頁至第31 頁 、第33頁）。準此，
    上開事實，應堪以認定。
  (二)茲應審究本件車禍之發生，被告是否有過失？
    按「汽車臨時停車時，應依左列規定：一橋樑、隧道、圓
      環、障礙物對面、鐵路平交道、人行道、行人穿越道、快
      車道等處，不得臨時停車。二交岔路口、公共汽車招呼站
      10公尺內、消防栓、消防車出入口5 公尺內不得臨時停車
      。三設有禁止臨時停車標誌、標線處所不得臨時停車。四
      道路交通標誌前不得臨時停車。五不得併排臨時停車」、
      「臨時停車時，應依車輛順行方向緊靠道路右側，但單行
      道應緊靠路邊停車。其右側前後輪胎外側距離緣石或路面
      邊緣不得逾60公分，但大型車不得逾1 公尺，在單行道左
      側臨時停車時，比照辦理」；「汽車停車時，應依左列規
      定：一禁止臨時停車處所不得停車。‧‧‧九顯有妨害他
      車通行之處所，不得停車‧‧‧」、「停車時應依車輛順
      行方向緊靠道路右側，但單行道應緊靠路邊停車。其右側
      前後輪胎外側距離緣石或路面邊緣不得逾40公分，在單行
      道左側停車時，比照辦理」，道路交通安全規則第111 條
      第1 項、第2 項、第112 條第1 項第1 款、第1 項第9 款
      、第112 條第2 項分別定有明文。就立法體系而言，因道
      路交通安全規則第112 條既已明定汽車停車之注意規定，
      復於同規則第111 條另就臨時停車應注意情形加以規範；
      且觀之同規則第112 條第1 項亦規定：禁止臨時停車處所
      不得停車。顯見道路交通安全規則第112 條係就一般停車
      情形加以規範，但如遇有臨時停車情形，自應優先適用同
      規則第111 條規定。況就法條文義而論，停車與臨時停車
      之最大差異點，應在於停車之久暫、汽車駕駛人有無久停
      之意思。本件被告既自承：於93年12月25日上午11時許，
      因載運香蕉，將車牌號碼為S2-063號之自用大貨車，停放
      在高雄縣旗山鎮○○○路溪洲幹295 之1 號附近，嗣於同
      日上午11時10分發生車禍等語（詳警卷第3 頁第2 行至第
      5 行、倒數第6 行以下）；並參以依車禍現場照片所示，
      本件肇事後，被告所駕駛之自用大貨車仍未裝載香蕉（詳
      警卷第13 頁 、第14頁之左下方照片）。可知自被告停車
      時起至車禍發生時止，在10分鐘內，被告仍未開始裝載香
      蕉。而依被告所駕駛之自用大貨車裝載量；及載運香蕉前
      ，仍須經採收、整理等流程，絕非短時間內可裝載完成，
      足見被告將車輛停放於肇事地點，應有久停之意思，尚非
      臨時停車甚明。從而，本件被告是否違反停車規定，自應
      適用道路交通安全規則第112 條之規定。辯護意旨認應優
      先適用同規則第111 條關於臨時停車之規定，容有誤會。
    又觀之前開肇事現場照片，被告係將所駕駛之自用大貨車
      停放於慢車道上，停放地點為直線、雙向4 車道路段（如
      計入慢車道，為雙向6 車道路段），並非橋樑、隧道、圓
      環、障礙物對面、鐵路平交道、人行道、行人穿越道、快
      車道、交岔路口、公共汽車招呼站10公尺內、消防栓、消
      防車出入口5 公尺內及設有交通標誌前等處；且該處亦未
      設有禁止臨時停車、禁止停車標誌（詳道路交通標誌標線
      號誌設置規則第78條、第79條），復無黃實線、紅實線等
      禁止臨時停車、禁止停車標線（詳道路交通標誌標線號誌
      設置規則第149 條第1 項第4 目、第5 目）【以上即無道
      路交通安全規則第112 條第1 項第1 款之禁止停車情形】
      。此外，被告停車地點亦查無道路交通安全規則第112 第
      1 項各款（不含第1 款、第9 款）所示禁止停車情形，合
      先敘明。
    被告將所駕駛之自用大貨車停放於慢車道上，是否顯有妨
      害被告騎乘機車通行？公訴人援引告訴代理人之理由，認
      依道路交通安全規則第124 條第2 項、第3 項之規定，慢
      車應在劃設之慢車道上靠右順序行駛，不得侵入快車道或
      人車道行駛。而被告已將自用大貨車完全停放於慢車道上
      ，造成被告騎乘機車勢必侵入快車道行駛，顯已妨害被告
      騎乘機車通行；且臺灣省高屏澎區車輛行車事故鑑定委員
      會94年5 月11日高屏澎區第940279號號鑑定意見書同此認
      定（詳偵卷第5 頁至第6 頁）。惟汽車係指在道路上不依
      軌道或電力架線而以原動機行駛之車輛（包括機器腳踏車
      ）；機器腳踏車行駛在已劃分快慢車道之道路，雙向道路
      得在最外側快車道及慢車道行駛，道路交通安全規則第2
      條第1 項第1 款、第99條第1 項第2 款分別定有明文。準
      此，被害人係騎乘輕型機車，而輕型機車係指輕型機器腳
      踏車，為汽車之一種，並非慢車，是公訴人援引道路交通
      安全規則第124 條關於慢車行駛之規定，認被告於慢車道
      上停車，已妨害被害人騎乘機車通行，容有誤會。況依前
      開肇事現場照片所示，被告停車地點為直線、雙向4 車道
      路段，且外側快車道路面並無禁騎機車之標字，是依道路
      交通安全規則第99條第1 項第2 款之規定，被害人行經肇
      事地點時，自可行駛於慢車道及外側快車道上，縱被告將
      車輛停放於慢車道上，車輛空間已佔據整個慢車道，但被
      害人仍可騎乘機車行駛於外側快車道上，尚難認被告於慢
      車道上停放車輛，明顯已妨害被害人騎乘機車之通行。再
      者，被告雖於警詢中自陳：當時有一車號不詳之自用小客
      車快速與死者林盛雄機車併行，林盛雄可能嚇一跳，方追
      撞自用大貨車等語（詳警卷第5 頁）。惟被告於肇事10分
      鐘前，已將車輛停放於慢車道上，而當時天候晴、日間自
      然光線、道路為無缺陷、亦無其他障礙物、視距良好（詳
      前開道路交通事故調查報告表），故死者林盛雄騎乘機車
      行經肇事地點前，在相當之距離內，應可見到慢車道上已
      停放車輛，此時即可注意改行駛於外側快車道上，縱死者
      林盛雄受該自小客車併行影響，而追撞被告所停放之自用
      大貨車，亦屬死者林盛雄未注意車前狀況、保持兩車併行
      之安全距離之問題，尚難因此即認被告於慢車道停車，已
      明顯妨害被害人騎乘機車之通行。
    被告將所駕駛之自用大貨車停放於慢車道上，是否違反道
      路交通安全規則第112 條第2 項之規定？
      判斷被告是否違反道路交通安全規則第112 條第2 項之規
      定，須視被告所駕駛之自用大貨車右側前後輪胎外側，距
      離緣石或路面邊緣是否逾40公分。按白實線設於路側者，
      作為汽車停放線；路面邊線係用以指示路肩或路面外側邊
      緣之界線，其線型為白實線，道路交通標誌標線號誌設置
      規則第149 條第1 項第3 目、第183 條分別定明文。本件
      觀之前開肇事現場照片，肇事地點（即被告停放車輛之地
      點）路面外側並無緣石（即類似人行道之設施），僅劃有
      白實線，是依前開法條意旨，本件肇事地點之路面邊緣，
      即為白實線所在處。又肇事地點慢車道寬度為2 公尺（不
      含兩側白實線之寬度），有高雄縣政府警察局旗山分局95
      年1 月27日高縣旗警刑字第0950001983號函附道路測量資
      料附本院卷可參（詳原審卷第44頁至第45頁）；如前開慢
      車道之寬度加計快慢車道間之分隔線寬度（為白實線，寬
      度為10公分，詳道路交通標誌標線號誌設置規則第183 條
      之1 規定），寬度應為2.1 公尺。另依前開肇事現場照片
      ，被告係將車輛停放於慢車道上，車輛左側輪胎係在快慢
      車道間之分隔線兩側；而被告所停放之自用大貨車寬度為
      2.22公尺，有汽車新領牌照登記書附原審卷可參（詳原審
      卷第42頁）。職此，依該自用大貨車左側車輪停放位置、
      車輛寬度，並參酌慢車道寬度加計快慢車道間之分隔線寬
      度僅為2.1 公尺，可知前開自用大貨車停放於慢車道後，
      該車右側輪胎外側應甚貼近於路面邊緣之白實線，並未逾
      40公分。從而，公訴人認被告停車已違反道路交通安全規
      則第112 條第2 項之規定，亦有誤會。
五、又刑法上之過失犯，以行為人對於犯罪結果之發生按其情節
    應注意，並能注意，而不注意者，始克相當；若事出突然，
    依當時情形，不能注意時，縱有結果發生，仍不得令負過失
    責任。綜上所述，被告雖將自用大貨車停放於肇事地點慢車
    道上，並未違反道路交通安全規則第112 條第2 項之規定；
    且查無道路交通安全規則第112 條第1 項其餘各款之規定，
    已如前述。又因被告停車時並未違反規定，而當時白天自然
    光線良好、直路無缺陷，被害人林盛雄騎乘機車行經肇事地
    點前，在相當之距離內，應可見到慢車道上已停放車輛，竟
    仍追撞被告所停放之自用大貨車，顯係未注意車前狀況所致
    ，故本件車禍之發生，被告並無應注意，能注意而不注意之
    情事，難認被告有何過失可言。況本件臺灣省車輛行車事故
    覆議鑑定委員會鑑定後，亦同此認定，有該覆議鑑定委員會
    95年2 月7 日府覆議字第9410955 號覆議意見書附原審卷可
    參。從而，公訴人以被告停車時，已違反道路交通安全規則
    第112 條第1 項第9 款、第2 項之規定，致死者林盛雄不慎
    追撞前開停放之車輛而死亡，應負業務過失致死罪嫌，容有
    誤會。此外，復查無其他積極證據足資證明被告有公訴人所
    指之犯行，是不論被告是否係從事駕駛業務之人，既不能證
    明被告犯罪，因此原審以不能證明被告犯罪而諭知無罪之判
    決，核無不合，檢察官上訴意旨，仍執前詞，非有理由，應
    予駁回。
據上論斷，應依刑事訴訟法第368條，判決如主文。
本案經檢察官林惠到庭執行職務。
中    華    民    國    95    年    6     月    30    日
                  刑事第三庭    審判長法  官   周賢銳
                                      法  官   謝宏宗
                                      法  官   黃仁松
以上正本證明與原本無異。
如不服本判決應於收受本判決後10日內向本院提出上訴書狀，其
未敘述上訴理由者，並得於提起上訴後10日內向本院補提理由書
狀（均須按他造當事人之人數附繕本）「切勿逕送上級法院」。
中    華    民    國    95    年    7     月    3     日
                                      書記官   許信宗


司法院資訊處製作；財團法人民間司法改革基金會備份。
